【裁判字號】    89,訴,823
【裁判日期】    900822
【裁判案由】    分割共有物
【裁判全文】
臺灣彰化地方法院民事判決                          八十九年度訴字第八二三號
    原      告  丑○○
    訴訟代理人  趙惠如律師
    複代 理 人  甲○○
    被      告  丙○○
    訴訟代理人  辰○○
    被      告  酉○○
                子○○
                巳○○
                戊○○
                申○○
                卯○○
                寅○○
                亥○○
                辛○○
                戌○○
                庚○○
                己○○
                地○○
                天○○
                乙○
                丁○○
                癸○○
                壬○○
                宇○○
                午○○
                未○○
右當事人間請求分割共有物事件，本院判決如左：
    主      文
被告乙○、丁○○、癸○○、壬○○、宇○○、午○○、未○○應就其被繼承人蔡宜
宏所有坐落彰化縣和美鎮○○段第一０二四地號、地目田、面積０．一二六一公頃、
應有部分四八分之四之土地辦理繼承登記。
兩造共有坐落彰化縣和美鎮○○段第一０二四地號、地目田、面積０．一二六一公頃
之土地准予原物分割，其中如複丈成果圖所示編號Ａ部分、面積０．０三一五公頃、
分歸被告戊○○取得；編號Ｂ部分、面積０．００八六公頃、分歸被告申○○取得；
編號Ｃ部分、面積０．０一一五公頃、分歸被告卯○○取得；編號Ｄ部分、面積０．
０一一五公頃、分歸原告及被告寅○○取得，並按應有部分比例繼續維持共有；編號
Ｅ部分、面積０．０一０五公頃、分歸被告子○○取得；編號Ｆ部分、面積０．０一
０五公頃、分歸被告乙○、丁○○、癸○○、壬○○、宇○○、午○○、未○○取得
，並按應繼分比例維持公同共有；編號Ｇ部分、面積０．０一六六公頃、分歸被告庚○○、戌○○、己○○、地○○、天○○取得，並按應有部分比例繼續維持共有；編
號Ｈ部分、面積０．００九三公頃、分歸被告亥○○、辛○○取得，並按應有部分比
例繼續維持共有；編號Ｉ部分、面積０．０一六一公頃、分歸被告丙○○、巳○○、
酉○○取得，並按應有部分比例繼續維持共有。
訴訟費用由兩造按其應有部分比例各自負擔。
    事      實
甲、原告方面：
  一、聲明：如主文所示。
  二、陳述：
    (一)坐落彰化縣和美鎮○○段第一０二四地號、地目田、面積０．一二六一公頃
        之土地原為原告  (應有部分二０００分之九一，以下同)及被告丙○○ (九
        六分之一)、蔡承崇 (九六分之一)、酉○○  (九六分之三)、子○○ (四八
        分之四)、蔡宜宏 (四八分之四)、巳○○  (三八四分之二九)、戊○○ (四
        分之一)、申○○ (二五０分之十七)、卯○○  (一０００分之九一)、寅○○ (二０００分之九一)、亥○○ (五一二分之十九)、辛○○ (五一二分之
        十九)、戌○○ (三八四０分之一０一)、庚○○  (三八四０分之一０一)、
        己○○ (三八四０分之一０一)、地○○ (三八四０分之一０一)、天○○ (
        三八四０分之一０一)等十七人所共有，其中共有人即被告蔡承崇於民國  (
        下同) 八十九年七月五日死亡，已由其繼承人即被告丙○○辦理繼承登記，
        另共有人即被告蔡宜宏亦於八十九年十二月六日死亡，其法定繼承人為被告
        乙○、丁○○、癸○○、壬○○、宇○○、午○○、未○○等七人 (下稱被
        告乙○等七人) ，迄今尚未辦理繼承登記，爰請求被告乙○等七人應就其被
        繼承人蔡宜宏所有系爭土地、應有部分四八分之四辦理繼承登記。
    (二)原告為系爭土地之共有人，而系爭土地並無因物之使用目的不能分割之情形
        ，各共有人間亦未訂有不分割之期限，原告曾多次商請被告等協議分割，均
        無結果，爰依民法第八百二十三條第一項及第八百二十四條第二項規定訴請
        裁判分割系爭土地。
    (三)對被告抗辯之陳述：
    １、被告等雖抗辯稱不同意分割系爭土地，並要求就兩造共有之八筆土地合併分
        割云云，惟兩造共有之八筆土地，共有人不一致，且地目有建地或田地，並
        非全部相同，依法不得合併分割，被告請求合併分割為不可採。況系爭土地
        分割後，被告等就分得土地亦可與其他共有人交換土地，以達集中規劃利用
        土地。
    ２、系爭土地地形方正，均面臨道路，其使用價值不分軒輊，部分被告認需以抽
        籤方式決定分配位置，實無必要，且依原告提出之分割方案，已兼顧全體共
        有人之利益，分割後各共有人分配取得之土地均方正，適於耕作利用。
  三、證據：提出土地登記謄本二件、地籍圖謄本一件、戶籍謄本十二件、蔡宜宏繼
      承系統表一件及同意書一件為證。
乙、被告丙○○、酉○○、巳○○、地○○方面：
  一、聲明：原告之訴駁回、訴訟費用由原告負擔。
  二、陳述：
    (一)不同意分割，因兩造共有土地共有八筆，希八筆土地合併分割；系爭土地如
        須分割，各共有人之分配土地位置應以抽籤方式定之。
    (二)系爭土地如須分割，被告丙○○、酉○○、巳○○願繼續維持共有。
    (三)系爭土地如須分割，被告庚○○、戌○○、己○○、地○○、天○○願繼續
        維持共有。
丙、被告戊○○方面：
  一、聲明：原告之訴駁回、訴訟費用由原告負擔。
  二、陳述：
    (一)同意原告之分割方案。
    (二)被告在系爭土地之應有部分四分之一已與訴外人蔡前途所有同段一０二四之
        二地號土地之應有部分四分之一互易，俟系爭土地分割後再辦理互易之所有
        權移轉登記。
  三、證據：提出土地交換同意書影本一件及土地登記謄本二件為證。
丁、被告子○○、申○○、亥○○、辛○○、戌○○、庚○○方面：
    被告七人均受合法通知，未於最後言詞辯論期日到場，惟據其以前到場所為之聲
    明陳述略稱：
  一、聲明：原告之訴駁回、訴訟費用由原告負擔。
  二、陳述：
    (一)不同意分割，因兩造共有土地共有八筆，希八筆土地合併分割；系爭土地如
        須分割，各共有人之分配土地位置應以抽籤方式定之。
    (二)系爭土地如須分割，被告辛○○、亥○○願繼續維持共有。
    (三)系爭土地如須分割，被告庚○○、戌○○、己○○、地○○、天○○願繼續
        維持共有。
戊、被告卯○○、寅○○、己○○、天○○、乙○、丁○○、癸○○、壬○○、宇○○、午○○、未○○方面：
    被告十一人均受合法通知，未於言詞辯論期日到場，亦未提出書狀作何聲明或陳
    述。
己、本院依職權囑託彰化縣和美地政事務所指派測量員會同本院及兩造勘測系爭土地
    ，並繪製複丈成果圖到院；另依職權訊問證人蔡前途。
    理      由
甲、程序方面：
一、本件原告起訴時原列系爭土地共有人蔡宜宏為被告，嗣蔡宜宏於起訴後之八十九
    年十二月六日死亡，其法定繼承人為被告乙○等七人，有原告提出蔡宜宏繼承系
    統表一件及戶籍謄本七件各在卷為憑，原告於九十年一月八日具狀聲明承受訴訟
    ，依民事訴訟法第一百六十八條及第一百七十五條規定，核無不合，應予准許。
二、本件被告子○○、申○○、亥○○、辛○○、戌○○、庚○○、卯○○、寅○○
    、己○○、天○○、乙○、丁○○、癸○○、壬○○、宇○○、午○○、未○○
    均受合法通知，未於最後言詞辯論期日到場，核無民事訴訟法第三百八十六條各
    款所列情形，爰依原告之聲請，由其一造辯論而為判決。
乙、得心證之理由：
一、按各共有人，得隨時請求分割共有物。又分割之方法，不能協議決定者，法院得
    因任何共有人之聲請，命以原物分配於各共有人。民法第八百二十三條第一項及
    第八百二十四條第二項分別定有明文。本件原告主張系爭土地為兩造所共有，而
    系爭土地並無因物之使用目的不能分割之情形，各共有人間亦未訂有不分割之期
    限，原告曾多次商請被告等協議分割，均無結果之事實，已據其提出土地登記謄
    本二件、地籍圖謄本一件、戶籍謄本十二件及蔡宜宏繼承系統表一件各在卷為憑
    ，核屬相符，亦為被告丙○○、酉○○、巳○○、地○○、戊○○、子○○、申
    ○○、亥○○、辛○○、戌○○、庚○○等十一人一致不爭執，而被告卯○○、
    寅○○、己○○、天○○、乙○、丁○○、癸○○、壬○○、宇○○、午○○、
    未○○等十一人均受合法通知，竟拒不到庭陳述或提出書狀為聲明或陳述，本院
    無從斟酌其等之意見，是原告之主張自堪信為真實。從而，原告基於系爭土地共
    有人之地位依據首開法條規定訴請分割共有物，洵屬正當，應予准許。
二、又因繼承、強制執行、公用徵收或法院之判決，於登記前已取得不動產物權者，
    非經登記，不得處分其物權，民法第七百五十九條設有規定。本件系爭土地共有
    人蔡宜宏於起訴後之八十九年十二月六日死亡，其法定繼承人為被告乙○等七人
    ，有卷附原告提出蔡宜宏繼承系統表一件及戶籍謄本七件可按，而被告乙○等七
    人固自繼承開始即其被繼承人蔡宜宏死亡時，已取得系爭土地應有部分四八分之
    四之權利，惟分割共有物行為在性質上屬處分行為，被告乙○等七人非經就其被
    繼承人蔡宜宏在系爭土地應有部分四八分之四之權利辦妥繼承登記，尚不得對系
    土地之共有權為任何處分行為。是原告訴請被告乙○等七人應就其被繼承人蔡宜
    宏在系爭土地應有部分四八分之四之權利辦理繼承登記，自無不合，亦應准許，
    爰諭知如主文第一項所示。
三、再系爭土地之地目為田，屬特定農業區農牧用地，其地形呈南北走向之長方形，
    系爭土地之東面及北面均鄰接道路，供對外聯絡出入使用，南面及四面分別與同
    段一０二四之二、一０二五地號土地毗鄰，而系爭土地除北面有訴外人蔡前途所
    有二樓加強磚造建物及一樓磚造石棉瓦建物外，其餘均為空地，供耕種作物使用
    等情，業據本院依職權囑託彰化縣和美地政事務所指派測量員會同本院及兩造於
    八十九年十月十七日勘測系爭土地屬實，製有勘驗筆錄及測量員繪製之複丈成果
    各在卷可稽。又系爭土地之分割方案，除原告提出如本判決附件複丈成果圖所示
    外，到場之被告並未提出其他分割方案供參，僅一致抗辯稱兩造尚有共有土地七
    筆，系爭土地與其他七筆共有土地應合併分割，若系爭土地必須分割，各共有人
    之分配位置應抽籤決定云云，然本件原告僅起訴請求分割系爭土地，其他七筆土
    地縱為兩造所共有，既不在原告請求裁判分割之範圍，到場被告此部分之意見即
    為本院不予審酌；另到場之被告在本件言詞辯論終結前迄未提出有關抽籤決定分
    配位置之方案，則到場之被告就系爭土地主張之分割方案為何，即屬不明，此為
    本院無從斟酌採認。況本院認為系爭土地之地形方正，其東面鄰接道路供對外聯
    絡使用，若依原告提出之東西向分割方案，各共有人分配取得之土地均鄰接道路
    ，且地形仍屬方正，有利於日後整體規劃利用，已兼顧各共有人之利益，而系爭
    土地北面固有訴外人蔡前途所有之建物，因被告戊○○復已同意就系爭土地之應
    有部分四分之一與訴外人蔡前途所有坐落同段一０二四之二地號土地之應有部分
    四分之一交換 (有被告戊○○提出土地交換同意書足憑，且經證人蔡前途到庭結
    證明確) ，為保持訴外人蔡前途所有上開建物與基地同屬一人，自應將系爭土地
    之北側  (即複丈成果圖編號Ａ部分)分歸被告戊○○取得，其餘各共有人受分配
    土地之位置為何，因各該土地之使用價值並無明顯差異，而除被告戊○○以外之
    其他到場被告復未提出其他方案，則本院認為依原告提出之分割方案即複丈成果
    圖所示而為分配，對各共有人既無不利之情事，應屬妥適。另被告乙○等七人取
    得系爭土地之共有權利係因繼承其被繼承人蔡宜宏之遺產所致，其等就系爭土地
    因分割而受分配部分，並未向本院陳明其等七人有終止公同共有關係之合意，自
    應按其應繼分比例維持公同共有；至被告寅○○  (未到場)及原告二人、被告丙○○、酉○○、巳○○等三人、被告亥○○、辛○○等二人及被告庚○○、戌○○、己○○ (未到場)、地○○、天○○ (未到場)等五人，均向本院陳明願在分
    割後按原應有部分比例繼續維持共有，本院斟酌原告及上開被告等人之合意，諭
    知系爭土地之分割方法如主文第二項所示。
四、本件為分割共有物事件，被告等人在訴訟進行中提出各項攻擊防禦方法，均屬伸
    張或防衛權利所必要，爰命勝訴當事人之原告負擔訴訟費用之一部，故諭知訴訟
    費用之負擔如主文第三項所示。
五、結論：本件原告之訴為有理由，並依民事訴訟法第三百八十五條第一項前段、第
    七十八條、第八十一條第二款，判決如主文。
中      華      民      國    九十      年      八      月    二十二    日
                                    臺灣彰化地方法院民事第二庭
                                        法      官    林    金    灶
右為正本係照原本作成。
如對本判決上訴，應於判決送達後二十日內向本院提出上訴狀。
中      華      民      國    九十      年      八      月    二十二    日
                                        法院書記官    邱    柏    滄


司法院資訊處製作；財團法人民間司法改革基金會備份。
